臺灣基隆地方法院民事裁定　　　　　　 100年度事聲字第87號
異　議　人
即　債權人　豐（台灣）商業銀行股份有限公司
法定代理人　李鐘培
異　議　人
即　債權人　遠東國際商業銀行股份有限公司
法定代理人　洪信德
相　對　人　江榮長
上列異議人對本院民事執行處司法事務官於民國100年7月5日所
為98年度司執消債更字第36號認可更生方案之裁定聲明異議，本
院裁定如下：
    主  文
異議駁回。
    理  由
一、按關於更生或清算之程序，除本條例別有規定外，準用民事
    訴訟法之規定，消費者債務清理條例（下稱本條例）第15條
    定有明文。次按當事人對於司法事務官處理事件所為之終局
    處分，得於處分送達後10日之不變期間內，以書狀向司法事
    務官提出異議。司法事務官認前項異議有理由時，應另為適
    當之處分；認異議為無理由者，應送請法院裁定之。法院認
    第一項之異議為有理由時，應為適當之裁定；認異議為無理
    由者，應以裁定駁回之，民事訴訟法第240條之4第1至3項亦
    定有明文。又債務人有薪資、執行業務所得或其他固定收入
    ，法院認更生方案之條件公允者，得不經債權人會議可決，
    逕依債務人之聲請或依職權以裁定認可更生方案。另更生方
    案經法院裁定認可確定後，債務人未依更生條件履行者，債
    權人得以之為執行名義，聲請對債務人及更生之保證人、提
    供擔保之人或其他共同負擔債務之人為強制執行，亦為本條
    例第64條第1項及本條例第74條第1項本文所明定。
二、本件異議意旨略以：
(一)遠東商業銀行股份有限公司（下稱遠東商銀）：
    原裁定認債務人平均月收入為新臺幣（下同）44,224元，扣
    除相關支出後，提出每3個月為一期，每期清償75,000元即
    平均每月25,000元。惟就債務人每月收入44,224元扣除平均
    每月更生支出25,000元後尚餘19,224元，該數額不僅高於10
    0年台灣省每人每月最低生活費用10,244元甚多，縱以臺北
    市每人每月最低生活費用14,794元計之，亦顯債務人所酌留
    之19,224元已逾越一般更生案件債務人依各類標準所應酌留
    之支出數額。又往生契約單分期款3,900元非屬必要支出應
    予已刪除、債務人以每月10,792元列計其個人生活費用，則
    有贅列並高報支出之虞，為此聲明異議，請求廢棄原裁定等
    語。
(二)豐（台灣）商業銀行股份有限公司（下稱豐銀行）：
  1.原裁定認債務人持有之土地新北市○里區○○里○○段磺溪
    子小段137-2、137-3、86、95-12地號等，惟該四筆土地價
    值扣除抵押債權後，亦所剩無幾，並經債務人自主尋找買方
    及本院發函詢問土地共有人有無購買意願，皆未尋得有購買
    意願之人，故為避免增加無謂之程序費用，故不將之列入更
    生方案處理。惟查，有擔保優先債權人僅陳報債權總額5,05
    2,761元，並未陳報行使擔保或優先債權後有不能滿足清償
    之債權額，顯見該不動產扣除有擔保債權額後餘有殘值，債
    務人名下財產尚有殘值，理應先行處分其不動產清償部分欠
    款，而非藉更生程序減免無擔保債務卻仍保有資產顯非公允
    。
  2.依原裁定內容所載，債務人每月必要生活費用為19,224元，
    仍未逾一般人之生活程度而認係屬合理。惟該必要生活費用
    支出高於100台灣省每人每月最低生活費用8,026元（不含房
    屋支出，債務人未陳報房租支出）甚多，顯不合理。債務人
    應撙節開支以償還債務，而非維持其原有之生活狀況及支出
    ，以餘額清償債務，故債權人主張債務人每月合理之必要生
    活費用應以8,026元計算，實有違公平正義原則，並聲明請
    求廢棄原裁定等語。
三、經查：
(一)本件相對人積欠無擔保及無優先權債務4,269,472元，前經
    本院以98年度消債更字第60號民事裁定開始更生程序在案，
    有上開裁定在卷可參。相對人目前已退休，每年得由石門鄉
    公所領取退休金324,528元及每年得向銓敘部領取退撫金206
    ,160元，平均每月固定收入即為44,224元，有臺北縣石門鄉
    公所退休公務人員支領月退休金計算表、存摺影本公務人員
    退休撫卹金基金管理委員會發放月退休金通知單附於本院98
    年度司執消債更字第36號卷足憑。是相對人以其每月薪資44
    ,224元，扣除個人每月19,224元生活必要支出後，以每3個
    月為1期，每期清償75,000元，清償期8年，共32期。另第1
    期並加計將名下保單以解約方式，將現有保單解約金112,68
    0 元及公務人員優惠存款之餘額110,400元於第1期償還各債
    權人；清償總額為2,623,080元，清償成數為61％，經本院
    司法事務官審酌後，認該更生方案核屬公允、適當、可行，
    而予裁定認可，並酌定相對人之生活限制等情，此有本院98
    年度司執消債更字第36號案卷可稽。
(二)異議人遠東商銀及豐銀行均主張債務人生活費用之支出不
    應由債務人任意主張，而應以臺灣省每人每月最低生活費10
    ,224元為標準，且債務人應尚有餘34,000元可用以償債，而
    非債務人所述之25,000元，原裁定以19,224元計算債務人每
    月生活費用顯不合理云云提出異議，惟債務人清償債務固需
    撙節開支、抑制慾望、減少額外支出，竭盡所能以清償債務
    ，然基於身為人之基本尊嚴之維護，縱身為債務人，仍應有
    最基本人性尊嚴之保障，故債務清償仍需酌留債務人最低度
    生活必需以維持最基礎生活水準，此亦為強制執行法第52條
    第2項、第122條及行政執行法第26條等之立法宗旨；而所謂
    維持債務人生活所必需，係指依一般社會觀念，維持其最低
    生活、在客觀上不可缺少者而言；且內政部公布之100年臺
    灣省每人每月最低生活費用10,224元，固得作為酌定債務人
    基本生活支出之參考，並非可絕對一體適用於消費者債務清
    理條例之全體債務人，查債務人於更生方案每月支出項目中
    陳報之每月必要生活費用為18,265元（計算式為：膳食費6,
    300元+瓦斯費700元+電費1,100元+水費216元+清潔用品費38
    0元+居家耗材費即日光燈、傢俱修繕費用1,000元+電話費13
    3元+農保及健保費365元+醫藥費3,460元+交通費391元+病人
    營養補充食品費4,220元＝18,265元），故原裁定考量債務
    人年紀較大，並有高血壓性心臟病併心臟衰竭、鼻竇炎、咽
    喉炎等疾病，而致醫療費用偏高，債務人每月醫藥費用及病
    人營養補充食品費用合計為7,680元，則債務人每月基本生
    活支出較一般人高，應屬合理，本院審酌前情認本件債務人
    並未逾越一般人之生活程度，原裁定亦無過於優惠債務人之
    認定，且本件更生方案清償年限已延長至消費者債務清理條
    例所規定之最長年限8年，再者，債務人亦將名下保險契約
    解約提出112,680元及臺灣銀行公務人員優惠存款餘款110,4
    00元，合計223,080元，於更生方案第1期償還各債權人以求
    增加還款總金額，堪認債務人已盡其所能清償債務。又，債
    務人並無異議人遠東商銀所述將往生契約單分期款3,900元
    列計為必要生活費用，並予敘明。綜上，異議人遠東商銀及
    豐銀行之異議均無理由。
(三)債務人名下所有系爭不動產，經本院98年度司執消債更執康
    字第36號更生執行事件，委託神碟國際不動產估價師事務所
    鑑定系爭不動產之價值，經神碟國際不動產估價師事務所鑑
    定後，認其不動產價值合計共3,360,000元，此有民國99年1
    0月29日神估字第99102901號函暨函附不動產鑑定報告書在
    卷可稽。本件債務人名下雖有新北市○里區○○里○○段磺
    溪子小段135、135-1、135-2、135-3、137-1、137-4、137-
    2、137-3、86、95-12等地號土地持份（除95-12地號土地權
    利範圍為1/2、其於地號土地權利範圍均為1/4），惟參考神
    碟國際不動產估價師事務所之鑑價報告所載新北市○里區○
    ○里○○段磺溪子小段135、135-1、135-2、135-3、137-1
    、137-4地號土地鑑定價格合計為740,000元，然其不動產上
    尚有抵押債權人邱世薰及徐盡梅分別未清償之100萬元、60
    萬元之抵押債務，顯為拍賣無實益，此有本院99年5月10日
    所製作之消費者債務清理事件債權表附卷可憑；新北市○里
    區○○里○○段磺溪子小段137-2、137-3、86地號土地鑑定
    價格合計為1,590,000元，然其不動產上尚有抵押債權人臺
    灣中小企業銀行股份有限公司（下稱臺灣中小企銀）未清償
    之抵押債務885,184元；再者，依照不動產貸款實務，銀行
    方面通常係以不動產市價之八成核貸，藉以保障其債權，而
    觀前揭土地登記謄本之記載，本件債務人係設定臺灣中小企
    銀為第一順位抵押權人，其擔保債權總金額為1,300,000元
    ，依前開說明，則系爭不動產之價值亦至少應有1,625,000
    元（計算式：1,300,000元÷0.8＝1,625,000元），而依本
    院所製作之消費者債務清理事件債權表所示，系爭不動產之
    抵押債權餘額為885,184元，則系爭不動產之殘值即為739,8
    16元（計算式：1,625,000元－885,184元＝739,816元）；
    新北市○里區○○里○○段磺溪子小段95-12地號土地鑑定
    價格為1,030,000元，然其不動產上尚有抵押債權人臺北縣
    金山地區農會（下稱金山農會）未清償之340,367元之抵押
    債務，前揭土地登記謄本之記載，本件債務人係設定金山農
    會為第一順位抵押權人，其擔保債權總金額為480,000元，
    依前揭計算方式，則系爭不動產之價值亦至少應有600,000
    元（計算式：480,000元÷0.8＝600,000元），而依本院所
    製作之消費者債務清理事件債權表所示，系爭不動產之抵押
    債權餘額為340,367元，則系爭不動產之殘值即為259,633元
    （計算式：600,000元－340,367元＝259,633元），故縱將
    該上開不動產處分並優先償還抵押債務後，則系爭不動產之
    殘值合計為999,449元可供償債，再加計債務人之保單解約
    金112,680元及公務人員優惠存款之餘額110,400元後，則若
    本件依清算程序進行清算，各債權人所得受償之總額計為1,
    222,529元（計算式：739,816元＋259,633元＋112,680元＋
    110,400元＝1,222,529元），顯低於本件更生方案之清償總
    金額2,623,080元，又經債務人自主尋找買方及本院函詢土
    地共有人有無購買意願，皆未尋得有購買意願之人，且查本
    院民事執行處針對山坡地保育區農牧用地之土地鮮少有拍定
    之案件，若有拍定案件其拍定價格亦均低於當地區段之公告
    現值，並上開土地均為持份所有，研判應無市場人士有意願
    購買。對此部分債務人提出將己身所有南山人壽保險股份有
    限公司、國泰人壽保險股份有限公司之保險契約，予以解約
    而解約金分別有69,466元、43,214元，上開保險契約解約金
    計為112,680元及公務人員優惠存款之餘額110,400元，合計
    223,080元代為清償之方案；是相較上開二者清償方案，不
    動產鑑定報告書僅係供執行法院核定最低拍賣底價之參考，
    最低拍賣底價之核定有高於或低於不動產鑑定報告書鑑定之
    價值之情形，尚難僅憑上開不動產鑑定報告書所鑑定之價值
    ，遽認系爭不動產有3,360,000元之價值；縱認上開不動產
    有此價值，然不動產買賣端視市場交易情形，債務人所有不
    動產何時可賣出？成交價額多少？是否確可賣得鑑價報告之
    鑑定價格？均屬未定，若以不確定之金額納入更生方案，將
    使更生方案之債權債務數額陷於不明，徒增其履行之不確定
    性，實非可行，反觀債務人所提出公務人員優惠存款之餘額
    110,400元，並將其所有之保險契約解約可獲112,680元，合
    計223,080元之清償方案，經保險公司表示確屬可行在案，
    以之納入更生方案方可明確債權之權利變動及債務人之債務
    履行情形，顯較為適宜。況該不動產若強予拍賣將剩餘價值
    以償債，則債務人勢必因強制執行程序而增加無謂之程序費
    用支出，減少償債之數額，更有使債務人陷於自暴自棄、放
    棄處理債務之決心與毅力之虞。故本件更生方案於第1期清
    償數額中加計債務人所有保險契約解約金112,680元及公務
    人員優惠存款之餘額110,400元，合計223,080元之金額，堪
    認公允、可行，則債務人所有不動產既未予以處分，當無再
    加列該不動產處分剩餘價值之可能。是債務人提出以每月收
    入44,224元扣除個人基本生活支出後，所餘25,959元，其中
    25,000元全數償債之更生方案，並將名下保險契約解約提出
    112,680元及臺灣銀行公務人員優惠存款餘款110,400元，合
    計223,080元，於更生方案第1期償還各債權人，顯見債務人
    已盡其最大努力及誠意以清償債務。
四、綜上所述，本院司法事務官斟酌債務人所提更生方案，係以
    以每3個月為1期，每期清償75,000元，清償期8年，共32期
    。另第1期並加計將名下保單以解約方式，將現有保單解約
    金112,680元及公務人員優惠存款之餘額110,400元，清償總
    額為2,623,080元，清償成數為61％，應認其條件核屬公允
    、適當、可行。又查無債務人有本條例第63條或第64條第2
    項所定不應認可之消極事由存在，乃逕依本條例第64條第1
    項裁定予以認可債務人所提更生方案，並依本條例第62條第
    2項酌定其生活限制，經核並無不合。此外，異議人亦未能
    具體指出債務人有何本條例第63條及第64條第2項之情事。
    從而，異議人之聲明異議，為無理由，應予駁回，爰依上開
    法條規定裁定如主文。
中    華    民    國   100    年    12    月    21    日
                  民事庭法  官  王翠芬
以上正本係照原本作成。
如對本裁定抗告，應於本裁定送達後10日內，向本院提出抗告狀
，並繳納抗告費新臺幣1,000元。
中    華    民    國   100    年    12    月    21    日
                        書記官  李一農